臺灣高等法院高雄分院刑事判決　　　　　　　　　　九十一年度上易字第六二八號
　　上訴人
　　即被告　　甲○○
右上訴人因違反台灣地區與大陸地區人民關係條例等案件，不服臺灣高雄地方法院九
十一年度易字第三六四號中華民國九十一年二月十一日第一審判決（起訴案號：臺灣
高雄地方法院檢察署九十年度偵字第一五九二二號），提起上訴，本院判決如左：
      主  文
原判決關於甲○○部分撤銷。
甲○○無罪。
      理  由
一、公訴意旨略以：被告甲○○曾於民國八十八年七月間，因國家安全法案件，經本
    院判處有期徒刑四月，緩刑三年，於八十八年十月二十五日確定，仍不知警惕，
    其為台灣籍漁船「勝惠滿福號」船主，明知藏匿於洪春燕（另由臺灣澎湖地方法
    院檢察署檢察官聲請台灣澎湖地方法院簡易判決處刑）所經營，停泊在澎湖縣西
    嶼鄉內垵漁港「泰全成一號」海上船屋之林東炎、侯建平等二名大陸漁工，係未
    經合法聲請許可入境及未經核准僱用之大陸地區人民，屬觸犯國家安全法之犯人
    ，竟於九十年六月一日上午八時許以每名新台幣（下同）一千五百元之價格，向
    洪春燕僱傭，由其以「勝惠滿福號」漁船搭載林東炎、侯建平等二名大陸漁工，
    欲返回高雄縣興達港，惟於同日下午二時四十五分許，航抵澎湖縣西嶼鄉內垵一
    點三海浬處時，為海巡人員攔截查獲，因認被告甲○○涉有刑法第一百六十四條
    第一項之藏匿人犯罪嫌及臺灣地區與大陸地區人民關係條例第八十三條第一項之
    未經許可非法僱用大陸人民罪嫌。
二、公訴人認上訴人甲○○涉有藏匿人犯罪嫌及未經許可非法僱用大陸人民罪嫌，係
    以右揭事實，業据上訴人甲○○坦承不諱，核與大陸漁工林東炎、侯建平及同案
    被告洪春燕陳述情節相符，並有漁船進出港檢查表可稽等語，為其論据。
三、訊之上訴人甲○○固供承有於右揭時地僱用林東炎、侯建平等二名大陸漁工之事
    實，惟矢口否認有藏匿人犯或違反台灣地區與大陸地區人民關係條例之犯行，辯
    稱：這些大陸漁工他們有勞務證，也有訂契約，根據省政府農林廳的規定，應該
    在受僱上船之日起七日內都可以向漁會登記申請，我在澎湖內垵離岸二百公尺之
    海上旅館載到二名大陸漁工，要載回台灣高雄興達港申報，我們剛出澎湖內垵港
    就被抓到了，興達港漁會說縣政府規定可以先上船後再申請，我沒有違法，我是
    要載他們回來興達港辦手續的，也沒有藏匿人犯等語。經查：
（一）按目前政府並未設置或委託民間設置引進大陸漁工之單位，此有行政院農業委
      員會漁業署九十一年八月十九日漁二字第○九一一二二○七五八號函可稽（見
      本院卷第一五二頁）。因目前政府並未設置或委託民間設置引進大陸漁工之單
      位，故現時我國漁船船主要雇用大陸漁工有其困難（臺灣船主若非去大陸找，
      就是到已入境海上船屋找未申報的大陸漁工，均有一方違法之虞，即前者台灣
      船主去大陸為違法，後者大陸漁工非法入境為違法），先此敘明。
（二）又行政院大陸委員會函亦稱：有關大陸船員之僱用，屬於兩岸漁業勞務合作，
      因涉及政府公權力事項，目前正由農委會透過適當管道與大陸方面溝通，未來
      亦將朝僱用程序正常化之方向規劃，以建立僱用大陸船員有效的管理機制，此
      有行政院大陸委員會九十一年八月廿一日陸經字第○九一○○一四四四一號函
      可憑，是我國漁船船主現時要僱用大陸漁工，目前尚無機構受理，而尚未正常
      化，政府目前只是朝僱用程序正常化之方向規劃。
（三）行政院農業委員會漁業署函亦稱：現階段僱用大陸船員政策係「十二浬外僱用
      作業」、「十二浬內暫置」，且無「台灣地區與大陸地區人民關係條例」第九
      十五條規定及「就業服務法」相關規定之適用，而由行政院農業委員會分別於
      八十四年、八十七年所訂頒「台灣地區漁船船主在台灣地區離岸十二浬外海域
      僱用大陸地區船員暫行措施」、「台灣地區漁船船主接駁受僱大陸地區船員許
      可辦法」及「台灣地區漁船船主接駁受僱大陸地區船員應行注意事項」為規範
      依據。目前政府並未設置或委託民間設置引進大陸船員之單位，依前揭法令規
      定，受僱大陸船員上船前除應領有勞務證外，並應由其所屬勞務公司與漁船船
      主（長）簽訂契約；受僱上船七日內，漁船主應將所僱用之大陸船員個人基本
      資料及上船時間，報請漁會登記，並轉請縣（市）政府備查及副知相關機關。
      另漁船返港後應將大陸船員名冊、身分證明、勞務證、契約書影本送漁會建檔
      備查後，始完成僱用程序，有該署九十一年八月十九日漁二字第Ｚ○○○○○
      ○○○○號函附卷足憑。
（四）次按現階段大陸漁工之僱佣流程，行政院農業委員會為規範我漁船船主僱用大
      陸船員，係以十二浬外僱用作業及進入十二浬內錨泊暫置為區分原則（見前述
      漁業署函），並分別訂有「臺灣地區漁船船主在臺灣地區離岸十二浬以外海域
      僱佣大陸地區船員暫行措施」及「臺灣地區漁船船主接駁受僱大陸地區船員許
      可辦法」。依上揭暫行措施及許可辦法規定，漁船船主應於我國十二浬外海域
      完成僱用大陸船員程序及上船報備後，始得再據以申請將所僱大陸船員接駁至
      我十二浬內海域劃設之錨泊區暫置，惟漁船船主在我國十二浬外海域要完成僱
      用大陸船員程序及上船報備，此程序要實施有事實上之困難，此經証人即高雄
      縣政府漁業管理所漁政課課員張松傑陳稱：「（問：前述船長要不要在找到大
      陸漁工以後在船上立刻用無線電通報漁會申報？）答：這個執行起來有困難，
      因為漁會、縣政府上班八個小時，他們二十四個小時都有可能申報，我也沒有
      碰過用第五條的辦法申報的（即四小時前申報），就是這一條有困難，所以我
      們才要求七日內要申報」等語（見本院卷第一三六頁），因在十二浬外海域要
      完成僱用大陸船員程序，十二海浬外在海上要如何找大陸漁工﹖進入十二海浬
      以內時，四小時前要向所屬區漁會或漁業通訊電台報備，也因為漁會、縣政府
      等上班八個小時，上班時間外即難予受理（另縣政府也不受理影本，一定要正
      本），故依目前之「臺灣地區漁船船主在臺灣地區離岸十二浬以外海域僱佣大
      陸地區船員暫行措施」之規定，實施上有困難。
（五）証人即高雄縣政府漁業管理所漁政課課長袁鎮國陳稱：「（問：臺灣漁民要僱
      用大陸漁工，手續如何？）答：根據臺灣地區漁船船主在臺灣地區離岸十二海
      哩外暫行措施辦理」「（問：政府有沒有設置機構由臺灣漁主向機構申請僱傭
      大陸漁工？）答：沒有這種機構」「（問：漁民要怎麼去跟大陸漁工接洽？）
      答：目前是由仲介的去大陸找，找了以後把大陸漁工在安置在錨泊區的海上船
      屋，高雄縣是在興達港外，在十二海哩內，在離岸六、七海哩」「（問：目前
      是由仲介的去大陸找，找了以後把大陸漁工在安置在錨泊區的海上船屋，這個
      時候仲介的申報了沒有？）答：這個時候仲介的沒有申報，依據暫行措施，臺
      灣船主找到大陸漁工後，七日內申報，就是船主跟大陸漁工簽約以後七日內申
      報」「問：臺灣船主到海上船屋找到大陸漁工後，跟他簽約，先出港作業一、
      二天，作業回來七日內再申報，可不可以？）答：依照現行的暫行措施，七日
      內申報，我們沒有辦法處分他，縱使他出去作業二、三天回來七日內再報，我
      們沒有辦法處分他」「（問：不是大陸漁工一進入十二海哩內就要報嗎？）答
      照說是應該這個樣子」「（問：海上船屋也是住有已經申報的大陸漁工及七天
      日還沒有申報的大陸漁工是不是？）答：是的，因為在海上，我們沒有辦法查
      ，海上船屋未申報的大陸漁工他們也會怕，海巡署他們會去查」「（問：因為
      引進大陸漁工政府沒有一個單位處理，大陸漁工都是非法的進來，若非臺灣船
      主去大陸找，就是臺灣船主到海上船屋找未申報的大陸漁工，都是非法的，因
      已經進到十二海哩就是偷渡客，就是非法，對不對？）答：我沒有辦法回答，
      這是政策問題，現況有一些是這樣，因為這不是牽涉到漁業的問題，這是國安
      、兩岸的問題」「（問：你是漁政課長，臺灣船主要僱傭大陸漁工，要怎麼樣
      才算合法？）答：我沒有辦法回答，照十二海哩外僱傭大陸漁工暫行措施處理
      」「（問：你是課長，有沒有向上級反應？）答：農委會也跟陸委會就這個問
      題談很多次了，到現在還沒有結果」「（問：本件甲○○是到彭湖西嶼內垵港
      外離岸二百公尺的海上船屋泰全成一號找到大陸漁工二名，航行出內垵港外六
      海哩就被查到，他如果回到興達港申報，這樣有沒有犯法？）答：他如果在簽
      約後七日內申報就沒有違反漁業法令，有沒有違反其他法令我們不知道」「（
      問：申報是要向哪個單位申報？）答：向興達港漁會申報，由漁會轉到縣政府
      」等語；又証人即漁業課職員張松傑陳稱：「（問：大陸漁民申報是你承辦嗎
      ？）答：八十九年七月到九十年十二月這段時間我在漁政課當技佐，這個業務
      是我承辦」「（問：你是漁政承辦人，臺灣船主要僱傭大陸漁工，要怎麼樣才
      算合法？）答：根據暫行措施，他僱傭後七日內向漁會申報就合乎漁業法令」
      「（問：我國漁船船長在國內漁港岸外十二海哩內海上船屋，找到大陸漁工，
      簽約僱傭，他要在七日內申報，這樣是不是合法？）答：合乎我們的漁業法令
      」「（問：前述船長要不要在找到大陸漁工以後在船屋上立刻用無線電通報漁
      會申報？）答：還有一條許可辦法（即第五條），這個執行起來有困難，因為
      漁會、縣政府上班八個小時，他們二十四個小時都有可能申報，我也沒有碰過
      用第五條的辦法申報的，就是這一條有困難，所以我們才要求七日內要申報」
      等語；又証人即興達港漁會職員郭隆揮陳稱：「我在興達港區漁會從事漁事推
      廣的工作，大陸漁民的登記是我辦的」「（問：第一次僱用大陸漁民，是要向
      漁會登記是不是？）答：第一次僱用是先向漁會登記，大陸漁民放海上旅館，
      要檢附大陸勞務輸出名單、勞務證、合同書，轉由縣政府核備，僱傭大陸漁工
      有效期間半年到三年都有，以他的勞務證所載時間為主，登記一次以後，在有
      效期間內就不要再登記，就可去海上旅館載人出海捕魚，第一次登記要他載到
      大陸漁工後七日內來漁會辦理登記，轉縣府核備，我們是代轉單位」「（問：
      是不是只要在七天內補報登記就可以了？）答：是的」「（問：本件被告在澎
      湖西嶼內垵港泰全成一號海上船屋，載了林東炎、侯建平二名大陸漁工後，先
      去捕魚二、三天，回來再報，可不可以？）答：只要上船七日內報都可以」等
      語（見九十一年五月廿九日本院訊問筆錄）。是依目前程序，大陸漁工僱用後
      ，七日內向漁會陳報，即合乎漁業法令，上訴人甲○○是漁民，知識程度不高
      ，其認知大陸漁工在海上船屋僱用後，七日內向漁會陳報即合法，依前述証人
      袁鎮國課長及職員張松傑之陳述，即屬有据，其在停泊在澎湖縣西嶼鄉內垵漁
      港「泰全成一號」海上船屋，找到林東炎、侯建平二名大陸漁工與之簽約僱用
      ，並航向台灣欲返回高雄縣興達港，惟僅離岸未久，即在澎湖縣西嶼鄉內垵一
      點三浬處被警查獲，依前述証人袁鎮國課長及職員張松傑之陳述，尚難謂上訴
      人甲○○犯罪。
（六）又証人即警員陳富榮、許才能、高應志均陳稱：「（問：是在那裡查到的，離
      內垵港有多遠？）答：離內垵港一‧三海哩（即約二公里）」「（問：那就是
      剛一出港就查到了？）答：出港還是還港我們不清楚，但是他的方向在往臺灣
      方向行駛，就是往出港的方向行駛」「（問：你看他們有沒有下網開始作業？
      ）答；沒有看到有下網作業的動作，就是在航行中」「（問：你們是在他船的
      那裡發現大陸漁工？）答：沒有刻意藏匿，他們在船上走動，沒有躲的行為」
      等語（見九十一年七月八日本院訊問筆錄）。是上訴人甲○○在內垵港船屋載
      得大陸漁工二名後出港，在離內垵港一‧三海哩處（即約二公里）被警查獲，
      當時是往臺灣方向行駛，並沒有下網作業的動作，在航行中，船上的大陸漁工
      沒有刻意藏匿，他們在船上走動，沒有躲的行為，則上訴人甲○○辯稱是要載
      回台灣興達港申報，也沒有藏匿人犯等語，應堪採信。
    是依目前實務上程序，漁民在海上船屋找到大陸漁工，只要七日內申報即合法，
    已經証人即高雄縣政府漁業管理所漁政課課長袁鎮國及漁業課職員張松傑陳明，
    上訴人甲○○是漁民，知識程度不高，其認知大陸漁工在海上船屋僱用後，七日
    內向漁會陳報即合法，依前述証人袁鎮國課長及職員張松傑之陳述，即屬合乎現
    行實務上做法。又上訴人甲○○在澎湖內垵港海上船屋載得大陸漁工二名後出港
    ，在離內垵港一‧三海哩處（即約二公里）被警查獲，當時船甫離內垵港，是往
    臺灣方向行駛，而大陸漁工也沒有刻意藏匿，在船上走動，沒有躲的行為，則上
    訴人甲○○辯稱是要載他們回來興達港辦手續的，也沒有藏匿人犯，沒有違法等
    語，尚堪採信，此外復查無其他確切証据証明上訴人甲○○有犯罪情事，其犯罪
    即屬不能証明。
四、原審不察，遽予論科，尚有未洽，上訴人甲○○上訴指摘原判決不當，為有理由
    ，原判決自應予撤銷，並改為上訴人甲○○無罪之判決，以免冤抑。
據上論結，應依刑事訴訟法第三百六十九條第一項前段、第三百六十四條、第三百零
一條第一項，判決如主文。
本案經檢察官張金塗到庭執行職務。
中    華    民    國      九十一      年      九      月     十七   日
                              臺灣高等法院高雄分院刑事第八庭
                                  審判長法官  郭雅美
                                        法官  裕斗
                                        法官  張盛喜
右正本證明與原本無異。
不得上訴。
                                  法院書記官  魏文常
中    華    民    國      九十一      年      九      月    十七    日
